臺灣高等法院民事判決　九十年度上字第九○二號
　　上　訴　人　　乙○
　　被　上訴人　　甲○○
右當事人間所有權移轉登記事件，上訴人對於中華民國九十年七月三十一日臺灣新竹
地方法院八十九年度訴字第五五九號第一審判決提起上訴，本院判決如左：
　　主 　　 文
上訴駁回。
第二審訴訟費用由上訴人負擔。
　　事　 　 實
甲、上訴人方面：
    上訴人未於言詞辯論期日到場，據其於準備程序聲明及陳述如左。
一、聲明：(一)原判決廢棄。(二)被上訴人應將坐落新竹縣寶山鄉○○段七五八地號、面
    積二四四八○點七六平方公尺土地所有權應有部分十二分之一及坐落同地段七六
    七地號、面積四三三點一○平方公尺土地所有權全部移轉登記予上訴人。
二、陳述：除與原判決記載相同者，茲引用之外，補稱：
(一)、上訴人曾以存證信函告知被上訴人該土地增值稅單係誤發，被上訴人應配合撤銷
    ，未獲被上訴人置理，而遭主管稽徵機關依法逕行註銷系爭七五八地號土地增值
    稅案件，被上訴人稱因上訴人逾期未繳土地增值稅遭註銷，顯非實在。
(二)、上訴人曾任寶豐工業食品廠負責人，民國（下同）八十四年二月十一日，因歇業
    申請工廠註銷登記及電力公司停止供電在案迄今，歷次申請自耕能力證明書，寶
    山鄉公所及竹東稅捐分處均派員察看，工廠從未復工。且由上訴人業於八十七年
    九月二十五日申請註銷營利事業證記證及持有同年十一月十日土地增值稅免稅證
    明書等情，可見上訴人於營利事業登記證註銷後，一直具有自耕農身分，系爭七
    五八地號土地增值稅稅單註銷原因實係因伊具有自耕農身分而免徵。
乙、被上訴人方面：
一、聲明：上訴駁回。
二、陳述：除與原判決記載相同者，茲引用之外，補稱：
    依新竹縣稅捐稽徵處竹東分處九十年六月六日九十新縣稅東貳字第四八七五號函
    所示，系爭七五八地號土地增值稅單係因上訴人逾期未繳納土地增值稅而遭主管
    稽徵機關依法逕行註銷，上訴人主張因其具有自耕農身分而註銷，並非實在。故
    依土地買賣契約書第四條前段及第八條約定，本件買賣契約業已解除，上訴人自
    不得再依買賣契約訴請被上訴人辦理系爭土地所有權移轉登記。
    理 　   由
一、上訴人未於言詞辯論期日到場，核無民事訴訟法第三百八十六條各款情形之一，
    爰依被上訴人之聲請，由其一造辯論而為判決。
二、上訴人起訴主張：兩造於八十七年六月三日訂立土地買賣契約書，由被上訴人將
    其所有坐落新竹縣寶山鄉○○段七五八地號土地所有權應有部分十二分之一、同
    地段七六七地號土地所有權全部（重測前為新竹縣寶山鄉○○段雙溪小段五四三
    地號、五四三之七地號）出賣與上訴人，約定買賣價金為新台幣（下同）二百四
    十萬六千八百八十元、一百三十五萬元，總計三百七十五萬六千八百八十元。依
    土地買賣契約書第三條之約定，價金給付方式為系爭土地過戶登記完畢一次付清
    ，故被上訴人有義務先將系爭土地之所有權移轉登記予上訴人，然被上訴人迄今
    仍未為所有權移轉登記完畢等事實。爰依買賣契約，求為命被上訴人應將系爭土
    地所有權移轉登記予上訴人之判決。
三、被上訴人則以：(一)系爭土地買賣契約書第二條約定，系爭七五八地號土地增值稅
    超過三十萬元部分，及七六七地號之土地增值稅，均由上訴人負擔；而系爭土地
    增值稅單業於八十七年七月十四日核發，經被上訴人以存證信函通知上訴人，上
    訴人遲未繳納，致稅款繳納通知單被新竹縣稅捐稽徵處於八十七年九月十四日註
    銷。依土地買賣契約書第四條前段、第八條之約定，本件買賣契約已因上訴人逾
    期未繳土地增值稅，視同上訴人違約，無待催告自動解除；上訴人自不得再依買
　　賣契約請求被上訴人辦理系爭土地所有權移轉登記。(二)土地買賣契約書第五條約
　　定，上訴人取得系爭土地之目的係日後供建築使用，非作為農業使用，實際上系
　　爭土地上蓋有建物亦未作農地使用，與免稅要件不符，自不能僅以上訴人具有自
　　耕能力之身分，遽謂系爭土地可免徵土地增值稅。(三)縱認兩造間之土地買賣契約
　　尚屬存在，惟依第三條第一項約定，系爭七六七地號土地之所有權移轉登記請求
　　權，係附有以七五八地號土地過戶登記完畢清楚為其請求權行使之始期，而七五
　　八地號土地至今尚未辦理過戶手續，則上訴人請求辦理七六七地號土地之所有權
　　移轉登記，亦屬無據等語，資為抗辯。
四、查，兩造於八十七年六月三日訂約買賣前開二筆土地，約定買賣價金共三百七十
    五萬六千八百八十元，關於土地增值稅之負擔約定，其中七五八地號之土地增值
    稅由被上訴人負擔三十萬元，餘由上訴人負擔；另七六七地號之土地增值稅則全
    數由上訴人負擔；兩造申報移轉系爭七五八號土地之現值，經新竹縣稅捐稽徵處
    竹東分處於八十七年七月二十八日核定土地增值稅額，被上訴人委任處理系爭土
　　地買賣事宜之代理人陳金貴乃通知上訴人應配合繳納伊應負擔超過三十萬元部分
　　之土地增值稅，上訴人拒絕履行，為該分處於八十八年九月十四日註銷系爭七五
　　八號土地移轉申報案及查定稅額，故迄未為所有權移轉登記完畢等情，有土地買
　　賣契約書、新竹縣稅捐稽徵處竹東分處八八年九月十四日八八新縣稅東貳字第三
　　五一二四號函、九十年六月六日九十新縣稅東貳字第四八七五號函、郵局存證信
　　函等件附原審卷可按。上訴人不否認被上訴人有通知伊應繳納土地增值稅之事實
　　，惟主張：系爭土地經主管機關審核結果以係作為農業使用，且因移轉予具有自
　　耕農身分之上訴人，故免徵土地增值稅，此經原法院八十八年度簡上字第七七號
　　民事判決認定在案；系爭土地增值稅之核定係因上述原因撤銷，上訴人因而未繳
　　納增值稅，被上訴人應配合申請撤銷稅單。又兩造約定七五八地號之土地增值稅
　　由被上訴人負擔三十萬元，超過部分由上訴人負擔，然該超過部分竟高達五十四
　　萬一千餘元，被上訴人顯預設陷阱詐欺上訴人；且土地增值稅依法本應由賣方繳
　　納，兩造雖有土地增值稅由上訴人給付之約定，但增值稅單上名義為被上訴人，
　　與上訴人無涉等語。經查：
(一)、依附原審卷第一○○頁新竹縣稅捐稽徵處竹東分處九十年六月六日九十新縣稅東
    貳字第四八七五號函示：「關於坐落寶山鄉○○段七五八地號（重測前：雙溪段
    雙溪小段五四三地號）土地，於八十七年八月二十七日申報移轉，因乙○自耕能
    力證明書遭發證機關撤銷不符免稅規定，該案應納土地增值稅八三八七六八元逾
    期未繳納，本分處乃依土地稅法施行細則第六十條規定逕行註銷。」可知系爭七
    五八號土地申報移轉時土地現值案件，係因逾期未繳納土地增值稅，致遭主管稽
    徵機關依法逕行註銷申報案及其查定稅額。新竹縣稅捐稽徵處竹東分處且於八十
　　八年七月十三日、同年八月九日函催繳納，至同年九月十四日（被上訴人誤為八
　　十七年九月十四日）以八八新縣稅東貳字第三五一二四號函（原審卷第一○一頁
    ）通知上訴人及被上訴人之代理人陳金貴上開註銷申報案及其查定稅額之事實，
    是上訴人主張註銷原因係因伊具有自耕農身分免徵云云，並非可採。至上訴人所
　　提出之原法院八十八年度簡上字第七七號民事判決（本票債權不存在）業經最高
　　法院以未查明其註銷之原因為何，廢棄發回原法院繼續審理，有最高法院八十九
　　年度台簡上字第五五號民事判決足稽，並經原法院調閱九十年度簡上更字第二號
　　民事卷宗，查明屬實；自難採為有利於上訴人之認定。
(二)、按八十九年一月六日修正施行前土地稅法第三十九條之二固規定，農業用地在依
    法作農業使用時，移轉與自行耕作之農民繼續耕作者，免徵土地增值稅。惟此係
　　為保障農業之發展，對實際從事農業者所為之優惠；農地移轉予自耕農是否免徵
　　土地增值稅，仍應由稅捐稽徵機關為實質之審查，即審查買受人是否具有自耕農
　　身分、目前實際上有無從事耕作、並至移轉之農地現場勘查是否作為農地使用等
　　事項；此參前開新竹縣稅捐稽徵處竹東分處九十年六月六日九十新縣稅東貳字第
　　四八七五號函號函說明二亦載明：「如該筆土地今欲移轉予自然人，並檢具主管
　　機關核發之農業用地作農業使用證明書，符合土地稅法第三十九條規定之二．．
　　得申請不課徵土地增值稅」等語自明，可見並非所有農地移轉予自耕農之情形均
　　得免徵土地增值稅；上訴人僅以伊有自耕農身份，即認系爭土地之移轉免徵土地
　　增值稅，已屬無據。況查，系爭買賣契約書第五條明定：「乙方（即上訴人）負
　　擔地目、田，變更建地費用，判決分割訴訟費、竹東地政事務所分割費用、執行
　　等一切費用由甲方（即被上訴人負擔）」，亦足證上訴人取得系爭土地之目的乃
　　期日後供建築使用，始有變更地目、分割費用負擔之約定，顯非作為農業使用。
　　因此，上訴人主張伊具有自耕農身分，毋庸課徵土地增值稅，認土地增值稅單係
　　誤發，通知被上訴人應配合撤銷，洵不足為取。
(三)、又，土地增值稅依法應由賣方繳納，惟兩造既有特別約定，上訴人自應依約履行
    ；此外，兩造約定七五八地號之土地增值稅由被上訴人負擔三十萬元，超過部分
　　由上訴人負擔，該超過部分縱達五十三萬八千七百六十八元（上訴人誤為五十四
　　萬一千餘元），但並無任何證據證明此項約定係被上訴人以不當方法詐騙上訴人
　　所為，上訴人主張土地增值稅之繳納與伊無涉及被詐欺云云，均非可採。
五、次查，兩造所簽訂之土地買賣契約書第二條約定：(1)五四三地號（即系爭七五八
    地號）：：土地增值稅乙方（即被上訴人）負擔參拾萬元，超過參拾萬元之增值
    稅由甲方（即上訴人）負擔與乙方無涉。(2)五四三之八地號（即系爭七六七地號
    ）：：土地增值稅全額由甲方負擔與乙方無涉。第四條約定：「甲乙雙方應誠實
    履行訂立之條款，倘甲方不買或違約，本買賣契約自動解除，不另催告。」另第
    八條約定：「乙方通知甲方繳納土地增值稅，甲方應於接到通知十二天內繳清稅
    款，逾期不繳納，視同違約。」依上開第四條關於「買賣契約自動解除」之文義
    ，乃屬解除條件之約定，亦即兩造之買賣契約附有促使法律行為之效力歸於消滅
    之解除條件，於解除條件成就時，契約當然失其效力，無待於當事人為解除權之
    行使  (最高法院六十年台上字第四○○一號判例意旨參照)。茲查，被上訴人抗
    辯系爭七五八號土地增值稅單經稅捐稽徵機關於八十七年七月二十八日核發，確
    定應繳納之土地增值稅後，經被上訴人於同年八月六日通知上訴人於同年八月十
　　一日前繳納其應負擔超過三十萬元部分，逾期視同違約等情，為上訴人所不爭執
　　，並有新竹英明街郵局第一○七五號存證信函可證。上訴人雖於同年八月八日另
　　以新竹郵局第一四二七號存證信函回覆稱伊有自耕能力免繳增值稅云云，但此係
　　上訴人片面認定，仍難辭伊因逾期不繳納負擔部分土地增值稅，而違反上開第八
　　條約定之責。被上訴人執此依第四條約定抗辯，兩造間之買賣契約已因上訴人違
　　約而解除條件成就，失其效力，自屬有據。
六、綜此，兩造間之土地買賣契約既已解除，不復存在，上訴人依買賣契約請求被上
    訴人移轉系爭土地之所有權，非有理由。從而，原審為上訴人敗訴之判決，並無
    不合。上訴意旨指摘原判決不當，求予廢棄改判，為無理由，應予駁回。
七、至上訴人所提其承受同小段三四一－三號土地增值稅免稅證明書（本院卷第三六
　　頁），新竹縣政府函（本院卷第三四、三五五頁）乃在爭執其有自耕農身份及承
　　受系爭土地可得免稅，與前開上訴人有違約事實之認定無礙；尚不影響本件判決
　　之結果。
八、據上論結，本件上訴為無理由，依民事訴訟法第四百四十九條第一項、第七十八
　　條、第四百六十三條、第三百八十五條第一項前段，判決如主文。
中　　　華　　　民　　　國　　九十一　　年　　　一　　　月　　　九　　　日
　　　　　　　　　　　　　　　　　　民事第三庭
                                　　　　審判長法  官　張　宗　權
　　　　　　　　　　　　　　　　　　　　　　　法　官　蕭　艿　菁
　　　　　　　　　　　　　　　　　　　　　　　法　官　吳　秀　美
右正本係照原本作成。
如不服本判決，應於收受送達後二十日內向本院提出上訴書狀，其未表明上訴理由者
，應於提出上訴後二十日內向本院補提理由書狀（均須按他造當事人之人數附繕本）
上訴時應提出委任律師或具有律師資格之人之委任狀；委任有律師資格者，另應附具
律師及格證書及釋明委任人與受任人有民事訴訟法第四百六十六條之一第一項但書或
第二項（詳附註）所定關係之釋明文書影本。
中　　　華　　　民　　　國　　九十一　　年　　　一　　　月　　 十一 　　日
　　　　　　　　　　　　　　　　　　　　　　　書記官　常　淑　慧
附註：
民事訴訟法第四百六十六條之一（第一項、第二項）：
對於第二審判決上訴，上訴人應委任律師為訴訟代理人。但上訴人或其法定代理人具
有律師資格者，不在此限。
上訴人之配偶、三親等內之血親、二親等內之姻親，或上訴人為法人、中央或地方機
關時，其所屬專任人員具有律師資格並經法院認為適當者，亦得為第三審訴訟代理人
。
